臺灣高等法院刑事裁定　　　　　　　　 100年度聲再字第63號
再審聲請人　臺灣高等法院檢察署檢察官
受　判決人　魏先嶽
　　　　　　沈德泓
上列聲請人因受判決人等違反醫師法案件，對於本院99年度醫上
易字第2號，中華民國100年1月4日第二審確定判決（第一審案號
：臺灣桃園地方法院98年度醫易字第1 號，起訴案號：臺灣桃園
地方法院檢察署97年度偵字第13032 號），聲請再審，本院裁定
如下：
    主  文
再審之聲請駁回。
    理  由
一、按刑事訴訟法第422條第2款所稱「發現確實之新證據」，固
    指具有嶄新性（新規性）及顯著性（確實性）之證據，亦即
    指最後事實審法院判決當時，已經存在或審判當時不及調查
    審酌證據，至其後始發現者（即新規性）；且就該證據連同
    原確定判決中認定事實存在積極證據與相反消極證據（即確
    實性），全體予以觀察，經「自由證明」程序，顯可認為足
    以動搖原確定判決事實基礎，而改為更不利判決者而言；至
    原確定判決事實基礎，是否確能因該證據而動搖，原確定判
    決是否確能改為更不利判決，則屬裁定開始再審後，按通常
    審判程序，依「嚴格證明」法則，所應調查判斷事項。惟所
    謂「顯然可認為足以動搖原確定判決事實基礎，而改為更不
    利判決」，其僅憑據「聲請再審新證據」，即能單獨達此程
    度者，固無疑義。如其就該新證據與原確定判決所已審酌證
    據，綜合評價，而能達此程度者，自應認為已具有此項顯著
    性（最高法院95年聲再第26號裁定意旨參照）。
二、本件聲請意旨略以：
(一)依告訴人陳泉成接獲判決書後發現之新證據，即國家衛生研
    究院出版品「口腔癌之治療共識」一文（證一），明確指出
    「口腔易於直接診視，口腔癌可以早期診斷的，並指出第1
    期病況為腫瘤最長徑小於或等於2公分、第2期病況為腫瘤最
    長勁大於2公分但不大於4公分」，及台大醫院牙科部顎面外
    科主任郭英雄博士所著「口腔疾病」一書中指出：「牙齦癌
    病像多姿多采，有腫瘤型、潰瘍型及白斑型。腫瘤型基底廣
    大，表面較少潰瘍形成，潰瘍型會靡爛，有自發痛或接觸痛
    ，白斑型別有絨毛狀白色病變。早期病灶類似牙周病，牙齒
    鬆動而被拔除，拔牙後傷口久久不癒，牙齦癌會更加迅速生
    長，向鄰近組織蔓延」（證二），可知被告魏先嶽於民國95
    年10月16日為陳泉成初診時，陳泉成已罹癌2 個月，應已產
    生第1 期等病況，因魏先嶽未經同意任意為陳泉成拔牙及切
    片，並在進行切片確認陳泉成有疣狀增生之癌前病變，於直
    接診視下，理應追蹤觀察此疣狀增生之癌前病變，是否發展
    為難以癒合的潰瘍、突出的潰爛硬塊或是帶血液的唾液或痰
    等口腔癌之臨床表徵，竟未追蹤陳泉成傷口狀況，以確定是
    否有上開口腔癌之表徵，反誤診為慢性牙周炎，草率告知半
    年後回診洗牙，而未告知追蹤診療，造成陳泉成於95年12月
    12日至三軍總醫院就醫時，病況已發展為口腔癌第4 期，延
    誤治療而必須切除合併左上顎全切除、左臉部改良式根治性
    淋巴廓清術、氣管切開術等多項手術及多項放射性治療，唾
    液腺萎縮，造成吞嚥困難、說話困難，手臂神經受損而抬舉
    困難，魏先嶽之不作為，顯違反醫師注意義務，自有業務上
    之過失。
(二)依陳泉成提出新證據即財團法人天主教聖保祿修女會醫院開
    立96年1月4日診斷證明書（證三），係魏先嶽、被告沈德泓
    及證人吳勁翼等在場開立，因無診治醫師蓋章，遂由3 人共
    同開立卷內之診斷證明書而由魏先嶽蓋章，上開診斷證明書
    與卷內診斷證明書內容相同，可見沈德泓有為陳泉成清創之
    事實。再依上開（證一）、（證二），明確指出口腔易於直
    接診視，則沈德泓於95年11月20日診療時，陳泉成罹癌至少
    發展2 個月，已有口腔潰爛、傷口無法癒合之病況，沈德泓
    明知陳泉成1 個月前切片檢查為癌前病變，傷口潰爛久未癒
    合，且口腔癌易於診視的情況下，未基於醫療常規再次切片
    檢查，並立即建議轉診，自違反醫師之注意義務，而有業務
    上過失，復造成陳泉成罹患口腔癌第4 期，於三軍總醫院進
    行上述大範圍切除手術及化學治療，甚至被鑑定為吞顏中度
    障礙，其業務上之過失與陳泉成之損害，自有其因果關係。
(三)魏先嶽、沈德泓之疏失，如同某人有自小客車營業駕駛執照
    ，可駕駛計程車營業，在駕駛大客車肇事後，竟以其無專業
    能力為由，開脫過失罪嫌。事實上，若其等皆無此專業能力
    ，理應告知陳泉成立即轉診有能力之醫師，竟未如此建議，
    導致陳泉成延誤病情擴大，自屬業務上過失。因該院副院長
    在協調會上要代表沈德泓未告知陳泉成而為清創手術及未將
    切下來之組織送病理檢驗之疏失，向梁高云道歉（協調會錄
    音譯文第20、21頁），並承認當時未為陳泉成轉診3 天後由
    吳勁翼看診（協調會錄音譯文第18頁），吳勁翼也不承認沈
    德泓有安排轉診，自承有告知護士，下次陳泉成前來看診時
    ，記得叫他看一下（協調會錄音譯文第18頁），沈德泓於同
    一協調會中，亦同意梁高云指稱其未轉診之事實（協調會錄
    音譯文第17、18頁）。另鑑定證人夏毅然醫師於99年2月4日
    審理庭證稱：「…如果傷口已經潰爛又拖一段時間檢查，我
    認為是不適當。」（審判筆錄第15頁），足證沈德泓看見陳
    泉成傷口潰爛，卻未立即檢查，應屬不適當之醫療疏失，原
    判決對上開證據未為審酌，顯有再審之必要。又依蔡墩銘教
    授所著「醫事刑法要論」一書第5章醫療法構成要件第2點未
    經同意之手術與傷害所示「醫療法規定醫師施行手術時，應
    取得病人或其配偶、親屬或關係人，簽具手術同意書及麻醉
    同意書（醫療法第46條第1項前段)。…是以病人是否同意其
    身體完整性遭受損毀，應有明確之表示，故必須依書面方式
    表示其同意。…如並無情況緊急，卻未取得同意，即使手術
    成功，對病人之健康有利，但由於缺乏傷害阻卻違法事由之
    同意，故實施手術之醫師仍須負故意傷害之罪賣」（證四）
    ，則魏先嶽未得陳泉成同意而為拔牙及切片之侵入性醫療行
    為、沈德泓未得陳泉成同意而為清創之侵入性醫療行為，皆
    屬故意傷害之行為，原審漏未審酌，顯有違誤。
三、經查：
(一)聲請人依所提提出之國家衛生研究院出版品「口腔癌之治療
    共識」一文（證一）、台大醫院牙醫科顎面外科主任郭英雄
    博士所著「口腔疾病」一書、蔡墩銘教授所著「醫事刑法要
    論」一書第5章（證四）等新證據，可認魏先嶽於95年10月1
    6 日、同年月23日；沈德泓於95年11月20日為陳泉成診療時
    ，陳泉成罹癌應產生第1 期等初期病況，魏先嶽身為牙科專
    業人士應有追蹤觀察陳泉成口腔疣狀增生之癌前病變，是否
    發展為難以癒合的潰傷、突出的潰爛硬塊或是帶血液的唾液
    或痰等口腔癌之臨床表徵之能力，竟僅告知陳泉成半年後回
    診洗牙，未積極為陳泉成轉診，並任意為陳泉成拔牙及切片
    ，致陳泉成口腔癌迅速生長，延誤病情。沈德泓在明知陳泉
    成1 個月前切片檢查為癌前病變，傷口潰爛久未癒合，且口
    腔癌易於診視的情況下，其身為專業人士竟未基於醫療常規
    ，再次為陳泉成切片檢查或為轉診之建議，致延誤陳泉成醫
    療，其等確有業務過失致陳泉成重傷之事實，依上開新證據
    （證一）、（證二）、（證四），配合原審認定之事實，已
    足成立聲請再審事由等語。然觀諸聲請人所提（證一）、（
    證二），分別為國家衛生研究院、台大醫院牙醫科顎面外科
    主任郭英雄針對口腔癌病徵之表徵所為探討論述，（證四）
    為蔡墩銘教授對於醫療糾紛之責任認定，此均為教科書籍理
    論性之研究。且因95年10月23日魏先嶽已向梁高云、陳泉成
    解釋報告內容是疣狀上皮增生、告知是癌前病變情形，並為
    陳泉成拆線、清理傷口、洗牙、口腔衛教，再提醒病人這不
    是正常組織要再定期追蹤檢查，半年內要洗牙檢查等節，業
    經證人即時任聖保祿醫院牙科助理林麗敏於臺灣桃園地方法
    院另案民事事件審理時證述在卷；且沈德泓於95年11月20日
    為陳泉成看診時，看見陳泉成嘴巴有血塊，沈德泓用鑷子清
    除血塊，並用優點、生理食鹽水沖洗，之後用紗布幫陳泉成
    止血，沈德泓說血塊是異常的，所以要幫他轉診到吳勁翼醫
    師等語，亦經證人即時任聖保祿醫院牙科助理簡筱筠證述在
    卷，並無清創手術。另沈德泓確實替陳泉成約診，並於95年
    11月23日由吳勁翼看診，亦經證人即吳勁翼醫師證述在卷。
    因癌細胞變嚴重，跟外在及內在原因有關，如患者繼續抽煙
    、喝酒嚼檳榔、工作勞累，不注重口腔衛生等外在因素會造
    成癌細胞活動性比較強，較易擴散，內在因素與患者免疫力
    及體質有關，如患者知得到口腔癌沮喪會降低免疫力，導致
    癌細胞容易擴散，體質因素無法用科學證據證明，只有臨床
    經驗來解釋，亦經證人即三軍總醫院口腔顎面外科主任夏毅
    然醫師於原審證述屬實，均見原確定判決理由。況魏先嶽為
    陳泉成拔牙、切片，均需局部麻醉，陳泉成要無不知且不同
    意之理，故依檢察官所提上開新證據本身形式上觀察，顯然
    無可認為足以動搖原確定判決，亦即不具備聲請再審證據所
    應具備之「確實性」，參諸前開規定與裁判意旨，自不得據
    為聲請再審之原因。
(二)另財團法人天主教聖保祿修女會醫院96年1月4日出具之診斷
    證明書（證三）、陳泉成與聖保祿醫院之協調會內容、鑑定
    證人夏毅然於臺灣桃園地方法院之證述，均經原確定判決加
    以明白論斷，而非屬於事實審法院判決前業已存在（原確定
    判決第5、6、9、10、13頁），為法院、當事人所不知，不
    及調查斟酌，或審判時未經發現，至其後始行發現之證據，
    自不符合刑事訴訟法第422條第2款確實新證據之「新規性」
    特質。聲請人置原確定判決所為明白論斷於不顧，仍持已為
    原確定判決指駁之陳詞，專憑己意再事爭辯或任意指摘原判
    決違法，自不合於上開法條所定再審之事由。
四、綜上所陳，聲請人所述各節並無合於刑事訴訟法第422條第2
    款所定之情形，應認本件聲請再審之程序違背規定，應予以
    駁回。至陳泉成等人提出告訴理由，因其等非本件聲請再審
    之當事人，自非檢察官聲請再審之理由所可比擬。
據上論斷，應依刑事訴訟法第434條第1項，裁定如主文。
中    華    民    國    100    年    2    月    22    日
                  刑事第二庭審判長法  官 洪光燦
                                  法  官 宋明蒼
                                  法  官 李麗玲
以上正本證明與原本無異。
不得抗告。
                                  書記官 廖婷璇
中    華    民    國    100    年    2    月    23    日